【裁判字號】    90,上,74
【裁判日期】    900731
【裁判案由】    返還不當得利
【裁判全文】
臺灣高等法院臺中分院民事判決      九十年度上字第七四號
      上  訴  人  甲○○
      被 上訴 人  三采建設實業股份有限公司
      法定代理人  廖福澤
右當事人間返還不當得利事件，上訴人對於中華民國八十九年十二月十五日臺灣臺中
地方法院第一審判決（八十九年度訴字第二六六五號），提起上訴，本院判決如左：
      主      文
上訴駁回。
第二審訴訟費用由上訴人負擔。
      事實及理由
一、上訴人主張：被上訴人公司之銷售業務人員劉亞男、周昀臻即周素伊於民國（下
    同）八十七年二、三月間，為推銷被上訴人公司販售之「三采藝術園區」預售屋
    ，而先後與伊洽商。而因伊經營建材生意，乃向周昀臻提出若上開預售工地所需
    用之全部砂石均向伊採購，伊即同意向被上訴人購買房屋乙戶。又因負責「三采
    藝術園區」營造工作之廠商係被上訴人之關係企業義峰營造股份有限公司（以下
    簡稱義峰公司），劉亞男、周昀臻二人為促成兩造締結房屋買賣契約，乃向該營
    造公司之工務經理陳俊宏（亦兼任三采藝術園區所長）提出伊之條件，陳俊宏亦
    為此來電確認伊所提之條件，幾經斡旋，嗣由陳俊宏致電伊謂願向伊採購上述工
    地需用砂石之半數，周昀臻亦致電伊表示前開斡旋之結果，伊同意以該斡旋結果
    為條件向被上訴人訂購「三采藝術園區」之房屋乙戶，周昀臻旋即安排伊選屋及
    簽約事宜。雖然兩造簽署之定型化買賣房地契約書（以下簡稱訟爭買賣契約）上
    未記載上開條件，惟伊既與代表被上訴人之銷售人員於締約磋商之過程達成前揭
    協議，基於重然諾之原則，伊始予簽署，並於八十七年四月十六日將購屋自備款
    一百三十一萬元，一次簽發十四張支票交付代表被上訴人簽約之周昀臻收受，嗣
    並均如期兌現。詎料，在上開預售屋工地興建過程中，有關該工地所需之砂石從
    未向伊採購，且該工地亦已於八十八年六月一日前完工，是該採購砂石之條件已
    確定不能實現。查兩造簽訂訟爭買賣契約既以被上訴人應向伊採購砂石為締約之
    條件，核其性質應屬該買賣契約之停止條件，茲因「三采藝術園區」工地已經完
    工，上述條件確定不能成就，訟爭買賣契約乃確定不生效力。從而，被上訴人受
    領之前開買賣價金，即無法律上原因，伊自得依不當得利法律關係，請求被上訴
    人將其受領之一百三十一萬元附加自訟爭買賣契約確定不生效力之日（即八十八
    年六月一日）起至清償日止按年息百分之五計算之利息，返還予伊等情，爰基於
    不當得利之法律關係，求為命被上訴人應給付伊一百三十一萬元及自八十八年六
    月一日起至清償日止按年息百分之五計算之利息之判決。
二、被上訴人則以：訟爭買賣契約並未曾附有任何條件。雖上訴人曾提出向其購買砂
    石之情事，惟伊未曾同意，亦未授權他人與上訴人討論購買砂石之事，蓋系爭大
    樓已發包予營造商承作，如需要買賣砂石，應由營造商決定，伊無此權限。且伊
    有答應之條款，均會在契約內填載，無所謂口頭約定之情事。依上訴人所述，與
    其斡旋接洽者既為銷售人員或訴外人義峰公司之經理，則該等人員自無權代理伊
    為系爭法律行為。又上訴人既謂伊曾同意向其採購上揭工地大樓需用砂石之半數
    ，乃上訴人竟未曾報過價，亦即買賣雙方未曾就價金問題達成合意，此亦與買賣
    之常情不合。況上訴人既與上開人員達成砂石買賣協議，其為何不催告履行？且
    訟爭買賣契約既然附有條件而尚未生效（民法第九十九條第一項參照），上訴人
    又何以將自備款全部繳清？參以上訴人曾二度以函文要求伊退還差價，均未提及
    訟爭契約有附條件，均足認確未附條件，故上訴人謂兩造已達成採購砂石之協議
    ，顯屬虛構，訟爭買賣契約既因未曾附有條件，而自簽約伊始即已發生效力，則
    伊受領買賣價金，即非無法律上原因等語，資為抗辯。
三、原判決斟酌兩造主張及攻擊防禦方法之結果，認上訴人之訴為無理由，而為其敗
    訴之判決，上訴人不服，聲明上訴，求為判決：(一)原判決廢棄；(二)被上訴人應給
    付上訴人一百三十一萬及自八十八年六月一日起至清償日止，按年息百分之五計
    算之利息；(三)願供擔保請准宣告假執行。被上訴人則聲明求為判決駁回其上訴。
四、本件上訴人主張其向被上訴人訂購「三采藝術園區」預售屋乙戶，而與之訂立訟
    爭買賣契約，其並於八十七年四月十六日將購屋自備款一百三十一萬元，一次簽
    發十四張支票交付代表被上訴人簽約之周昀臻收受，嗣並均如期兌現之事實，雖
    據上訴人提出房屋土地預定買賣契約書影本一份及支票影本十四紙為證，堪信為
    真。惟上訴人主張訟爭買賣契約附有以被上訴人應向上訴人採購該預售屋工地需
    用砂石之半數之停止條件，上訴人係預期條件成就始簽發交付上開十四張支票，
    然迄上開預售屋工地於八十八年六月一日前完工為止，該工地所需之砂石從未向
    其採購，是該採購砂石之條件已確定不能成就，訟爭買賣契約亦確定不生效力等
    情，則為被上訴人所否認，並辯稱：訟爭買賣契約未曾附有任何條件，該契約自
    簽約始即發生效力，伊受領買賣價金，並非無法律上原因等語。按當事人主張有
    利於己之事實者，就其事實有舉證之責任，民事訴訟法第二百七十七條前段定有
    明文；復按，民事訴訟如係由原告主張權利者，應先由原告負舉證之責，若上訴
    人先不能舉證，以證實自己主張之事實為真實，則被原告就其抗辯事實即令不能
    舉證，或其所舉證據尚有疵累，亦應駁回原告之請求，最高法院亦著有十七年上
    字第九一七號判例可資參照。查兩造對於訟爭買賣契約究是否附有以被原告應向
    上訴人採購上開預售屋工地需用砂石之半數為停止條件，致該買賣契約效力之發
    生受有限制一節，既爭執甚烈，且上訴人又基此主張訟爭買賣契約因所附停止條
    件已屬不能成就，致該契約無法律上效力可言，故被上訴人受領上開買賣價金一
    百三十一萬元，係無法律上原因而受利益，上訴人對之自得行使不當得利返還請
    求權云云，則揆諸上開規定及判例意旨，上訴人就訟爭買賣契約確附有前揭停止
    條件，及該條件已經不能成就之事實，自應負舉證之責任。經查：上訴人於本院
    自承伊提出需向伊採購砂石之條件並未據記載於訟爭買賣契約之內，上訴人為證
    明其所主張之上開情事，乃於原審及本院聲請訊問證人楊其瑞、劉亞男、周素伊
    、陳俊宏，且以證人楊其瑞、劉亞男、周素伊均已證稱上訴人確有提出以購買砂
    石為其向被上訴人購買房屋之條件，證人劉亞男、周素伊均證稱曾將上訴人提出
    之條件向義峰公司之經理陳俊宏呈報，且證人劉亞男、周素伊均證稱上訴人在選
    屋之前，確曾與陳俊宏或公司通過電話後，周素伊始隨後電話通知上訴人簽約等
    情為其依據。惟查：(一)證人楊其瑞於原審到場只證稱：伊只知在一次餐會中，周
    昀臻曾當伊之面，向上訴人提及購買三采房子的事宜，上訴人向周小姐表示如果
    向他買砂石，他即向三采買房子，周小姐聞後，即表示要跟公司商量，之後上訴
    人決定向三采買房子，兩造間所談契約之內容及協商訂約之過程，伊就不清楚等
    語，於本院準備程序中到場，亦只證稱：「周昀臻代表三釆這方面沒有明確拒絕
    甲○○」云云而已（見本院卷第五十一頁），是依其所證，要只上訴人曾向被上
    訴人之銷售人員周昀臻提及：被上訴人如向上訴人買砂石，即願向被上訴人購買
    「三釆藝術園區」預售屋等情，但證人周昀臻當場既未明白向上訴人為承諾，僅
    表明要再與被上訴人商議，且之後兩造協商訂約之過程及最終訂約之內容，證人
    楊其瑞均不清楚，故其後兩造締約協商之過程中及簽訂訟爭買賣契約時，或許上
    訴人已不堅持上開條件，亦不無可能，故證人楊其瑞之前揭證詞，尚難為上訴人
    有利之認定。(二)證人劉亞男在原審亦證稱：伊係「三釆藝術園區」之銷售業務員
    ，因三釆公司有提報制度，即提報親朋好友購買三采房子，且所傳真之提報單上
    有上訴人之名字，故伊即與上訴人聯絡，後來在一次餐會中，另一位業務員周昀
    臻即向上訴人提及房子買賣事宜，當時上訴人的朋友楊其瑞也在場，上訴人告訴
    周昀臻如三采向他購買砂石，他即向三采購買房子，但因業務員並無向廠商承諾
    的權限，故後來上訴人有跟義峰公司的陳俊宏聯繫洽談，至於洽談的內容及訂約
    的細節，暨上訴人與陳俊宏間有無其他協議，伊就不清楚，因後來聯繫及簽約皆
    由周昀臻負責，而伊所以知道上訴人曾提出購買砂石之條件，是周昀臻於聚餐後
    回公司所提及等情，於本院準備程序中亦證稱：上訴人當時有開出三釆公司必須
    先買砂石其才要購屋之條件，但我們兩人向他說無法決定，要請示公司經理，但
    後來他如何與公司經理接觸，我不清礎等語，而證人周素伊（即周昀臻）在本院
    準備程予中堅稱：「甲○○有強調公司要向他買砂石他才要賈房子但公司並沒有
    同意，我有打電話通知甲○○來簽約，但沒有說陳經理已經同意了」等情甚詳（
    見本院卷第七十九頁），是依證人劉亞男、周素伊二人所證，其二人要只居於傳
    達之地位，並未代表被上訴人公司答應上訴人之條件。(三)按件乃當事人雙方意思
    決定所為之附款。本件上訴人主張其係以被上訴人公司向其購買砂石為條件云云
    ，惟被上訴人係將「三釆藝術園區」之營造工程發包予義峰公司承攬，故採購砂
    石以供營造之用者，應為義峰公司，而非被上訴人公司，而依證人劉亞男、周素
    伊二人所證，上訴人接洽向其訂購砂石之對象為義峰公司之經理陳俊宏，此亦為
    上訴人所是認，則此顯與其所主張以被上訴人向其購買砂石為條件云云相互矛盾
    ，即顯不可信。況證人陳俊宏在本院證稱其無權決定義峰公司要如何採購砂石，
    且其亦無答應上訴人之條件，另被上訴人公司就本件預售屋與劉亞男、周素伊所
    服務之上釆公司所簽訂之「專任委託銷售契約書」第十條明定被上訴人與客戶間
    之一切權利義務關係，悉依與客戶所簽訂之買賣契約準據，此有該銷售契約乙份
    在卷可按（見本院卷第八十七頁），證人周素伊亦證稱：如與客戶另有購買砂石
    之約定，必須經被上訴人公司主管決定並於契約書上加載等語（見本院卷第七九
    －八○頁），是被上訴人辯稱其未與上訴人合意以購買砂石為條件乙節，堪以採
    信。參以上訴人自承其於八十七年四月十六日為支付購屋自備款一百三十一萬元
    而簽發交付代表被上訴人簽約之周昀臻收執之卷附該十四紙支票，最後一期自備
    款支票之發票日為八十八年五月十一日，已全數由被上訴人兌領，而該等支票果
    如上訴人所言，係為其票據債信考量，始不得已讓其逐期兌現，則其於該等支票
    均兌現後，衡情應會儘速與被上訴人理論，乃其於嗣後八十八年五月二十日所寄
    發予被上訴人之台中文心路郵局第二九九○號存證信函內，竟對訟爭買賣契約附
    有前述停止條件，及條件並未成就，買賣契約不生效力等情，隻字未提，反而指
    摘被上訴人降價求售餘屋，違反當初對上訴人所作不降價之承諾，而請求被上訴
    人於七日內賠償房價差額一百二十四萬三千元，否則解除訟爭買賣契約，有被上
    訴人提出之該份存證信函附卷可稽，是上訴人主張訟爭買賣契約附有上揭停止條
    件，即不可信。此外，上訴人又未提出其他積極證據供本院參酌，因而，上訴人
    主張兩造訂立訟爭買賣契約時，附有以被上訴人應向其採購砂石為停止條件一節
    ，綜上事證以觀，殊難採憑。
五、末按當事人互相表示意思一致者，無論其為明示或默示，契約即為成立，民法第
    一百五十三條第一項著有明文。查兩造締結訟爭買賣契約，既對於買賣契約必要
    之點即價金及標的物意思表示一致，則該買賣契約即已合法成立。上訴人主張苟
    被上訴人自始未就附有前揭條件與之達成合意，即屬契約不成立，為不可採。又
    上訴人既未能舉證證明兩造訂立訟爭買賣契約時附有以被上訴人須向上訴人購買
    砂石之停止條件，使該買賣契約效力之發生受有限制，已如前述，則上訴人自不
    能遽而否定該契約之效力。從而，被上訴人收受上訴人所交付之前開買賣價金合
    計一百三十一萬元，既本於訟爭合法有效成立之買賣契約，自非無法律上之原因
    而受利益。因之，上訴人本於不當得利法則，請求被上訴人將其受領之上開一百
    三十一萬元，附加自八十八年六月一日起至清償日止按年息百分之五計算之利息
    ，一併償還，為無理由，應予駁回。又上訴人之訴既經駁回，其假執行之聲請已
    失所附麗，應併予駁回。原審法院因而為上訴人敗訴之判決，依法並無不合，上
    訴意旨仍執陳詞，指摘原判決不當，求予廢棄改判，為無理由，應予駁回。
六、本件事證已臻明確，兩造其餘攻擊防禦方法及舉證，經核與本件判決結果並無影
    響，爰不逐一論述，附此敘明。
七、據上論結，本件上訴為無理由，依民事訴訟法第四百四十九條第一項、第七十八
    條，判決如主文。
中      華      民      國    九十      年      七      月    三十一    日
~B1民事第五庭審判長法  官  陳滿賢
~B2                法  官  林松虎
~B3                法  官  朱  樑
右為正本係照原本作成。
如對本判決上訴，須於收受判決送達後二十日內向本院提出上訴書狀，其未表明上訴
理由者，應於提出上訴後二十日內向本院提出上訴理由書（須按他造人數附具繕本）
，並繳納送達用雙掛號郵票拾份（每份參拾肆元）。
上訴時應提出委任律師或具有律師資格之人之委任狀；委任有律師資格者，另應附具
律師及格證書及釋明委任人與受任人有民事訴訟法第四百六十六條之一第一項但書或
第二項（詳附註）所定關係之釋明文書影本。
~B                書記官  陳秀真
中      華      民      國    九十     年      八       月      一      日
附註：
民事訴訟法第四百六十六條之一（第一項、第二項）
對於第二審判決上訴，上訴人應委任律師為訴訟代理人。但上訴人或其法定代理人具
有律師資格者，不在此限。
上訴人之配偶、三親等內之血親、二親等內之姻親，或上訴人為法人、中央或地方機
關時，其所屬專任人員具有律師資格並經法院認為適當者，亦得為第三審訴訟代理人
。
                                                                        Ｈ


司法院資訊處製作；財團法人民間司法改革基金會備份。
